【裁判字號】    92,上易,70
【裁判日期】    920819
【裁判案由】    詐欺等
【裁判全文】
臺灣高等法院刑事判決                              九十二年度上易字第七０號
    上  訴  人
    即  被  告    甲○○
    選任辯護人    林辰彥律師
                  黃淑怡律師
                  張凱輝律師
    上  訴  人
    即  被  告    己○○
    選任辯護人    簡旭成律師
                  黃啟逢律師
                  黃世瑋律師
右上訴人即被告因詐欺等案件，不服臺灣臺北地方法院九十一年度易字第六五一號，
中華民國九十一年十二月九日第一審判決（起訴案號：臺灣臺北地方法院檢察署九十
年度偵字第九二五八號），提起上訴，本院判決如左：
    主  文
上訴駁回。
己○○緩刑肆年。
    事  實
一、甲○○原名李文章，前因偽造文書等罪，經臺灣板橋地方法院於民國（下同）八
    十九年七月十七日以八十九年度訴字第八八六號判決判處有期徒刑四月，緩刑三
    年確定，係震章工程有限公司（以下簡稱震章公司）之登記負責人，李震發（業
    經本院八十八年度上易字第七五五號判決判處有期徒刑一年確定）為甲○○之父
    ，且為震章公司之實際負責人。八十二年間，吉祥旺營造股份有限公司（以下簡
    稱吉祥旺公司）向金贊建設股份有限公司（以下簡稱金贊公司）承包坐落臺北市
    ○○路○段二一七巷「舒曼的家」建築工程，吉祥旺公司再於八十四年四月間，
    將其中之泥作工程工資以新臺幣（下同）三千六百二十一萬四千二百三十八元轉
    包予震章公司，雙方訂立「工程工資合約書」，由李震發擔任保證人，約定付款
    方式為每月十五日、三十日計價，二十日、五日付款，每期依完成工程數量金額
    之百分之九十付現金款，尾款百分之十俟完工驗收合格後一次付清，每次收款時
    ，應繳足統一發票；工程各項均實做實算，依估價單各項所列單價結算，如有新
    項目時，由甲、乙雙方協議另訂單價。吉祥旺公司乃指派己○○、壬○○及丁○○（壬○○、丁○○分別經本院八十八年度上易字第七五五號判決各判處有期徒
    刑四月、六月確定）分別擔任上開工地之工地主任、副工程師及工地監工，由丁○○負責工程計價、工程施工品質驗收及丈量數量計算，壬○○負責工程數量、
    丈量數量計算及填具每日「工程日報表」，己○○負責審核，如有一人或二人休
    假時，則互為代理。震章公司請款之過程為：李震發、甲○○父子依合約書約定
    ，於每月十五日、三十日前送交「估價單」、「發票」予丁○○，由丁○○依據
    估價單上工程內容、數量、進度等項丈量，計算請款數量是否符合，並配合壬○○之丈量及其每日填具之「工程日報表」，作為施工內容、每日出工數之參考，
    完成計價過程後，由丁○○填具「工程估驗請款單」交由工地主任己○○審查，
    再依序交由總工程師乙○○、營建部副總經理陳啟東、總經理戊○○審核後，交
    予會計師作帳撥款。
二、李震發、甲○○父子與己○○、丁○○、壬○○五人認有機可乘，竟共同基於意
    圖為自己不法所有之概括犯意聯絡與行為分擔，自八十四年六月間起至八十五年
    十二月間止，先由甲○○、偶由李震發、丁○○，連續填具浮報之不實「估價單
    」，再分由壬○○或丁○○、己○○，於業務上製作「工程日報表」時、丁○○
    或己○○於每月十五日及三十日業務上製作「工程估驗請款單」時，連續配合浮
    報虛載樓梯踏步平台鋪石英磚打硬底、樓梯踏步平台舖石英磚面、樓梯間磨石子
    踏腳線邊、砌二分之一Ｂ紅磚牆、樓梯間牆面二丁掛打底、樓梯間牆面貼二丁掛
    磚面、公設花台防水粉刷、花台牆防水打底、花台牆貼二丁掛、屋頂貼磁磚地等
    項之工程數量，並由己○○予以審核通過，再連續於每月十五日、三十日，循前
    開請款程序，憑以向吉祥旺公司詐請款項，而使吉祥旺公司陷於錯誤如數付款，
    前後計詐得一千三百六十萬二千六百五十元之工程款（詳如附件所示），致生損
    害於吉祥旺公司。李震發自八十四年七月間起開始得款後，除每半月各給付丁○○、壬○○二萬元外，另陸續依溢計之數量自五萬元至二十萬元不等，朋分予丁○○、壬○○、己○○三人，丁○○計分得一百四十七萬，壬○○計分得八十八
    萬元，己○○分得不詳金額（起訴書記載為約一百萬元），餘由李震發父子分得
    。迄八十五年十二月間上開工地工程完工，吉祥旺公司要求結算工程未果，遂指
    派總工程師乙○○於八十六年一月二十四日丈量核算結果，發現上開溢領情事。
    李震發始坦認上情，並書立「切結書」應允賠償。
三、案經臺灣臺北地方法院檢察署檢察官簽分偵案偵查起訴。
    理  由
一、訊據被告甲○○、己○○二人，均矢口否認有行使業務登載不實及詐欺取財等犯
    行，被告甲○○辯稱：（一）其雖係震章公司之掛名負責人，實僅在工地協助泥
    作施工，及第一期、第二期之測量實作數量，除偶為不識字之父親李震發代筆書
    寫估價單外，工作項目並不包括各期施作數量、測量及製作估價單請款，公司之
    運作均由父親掌控；（二）李震發曾立具切結書願為溢領款項之事負責，與其無
    涉云云；被告己○○（原審判決書記載為陳建輝）則以：（一）其在同一工地尚
    須審核其餘十數個包商，並兼做對外聯絡事宜，僅係負責檢查包商估價單上之數
    量與丁○○、壬○○所填具之工程估價單是否相符，前案丁○○等人事發後，其
    即積極協助調查，不可能有共犯之情事；（二）由其所提供之八月十五日（三十
    一期）估驗請款單，因估價單未附點工內容明細，即暫停付款，俟李震發補送至
    工地審核，其發現有些溢報不符點工請款之規定，向李震發表示須扣除溢報點工
    款（十二萬八千八百元），囑李震發簽章承認，及七月三十一日之估驗請款單，
    其亦將包商暫請金額劃掉改填，可徵與李震發並無勾結之事；（三）錄音帶譯文
    中有「主任拿一百」之詞，係指李震發擬向其週轉一百萬元償還公司欠款；（四
    ）帳冊內並無其朋分金錢之記載等語置辯。
二、經查：
（一）被告甲○○部分：被告甲○○於法務部調查局臺北市調查處調查中及原審法院
      八十六年度易字第六七八七號案件調查時，已分別陳稱：「我係負責在工地現
      場帶班做工，其他如業務接洽、財務管理、資金調度等，都是我爸爸李震發在
      處理。．．．我係事後聽我父親講才知道有這回事，不過我事後回憶，當我們
      第一次辦請款時，壬○○、丁○○即藉故挑剔，說我量的實作數量不準，要我
      請我爸爸去和他們談，我後來打聽才知道他們就是藉故要錢，據我所知，我父
      親和他們談過後也確實有付錢給壬○○、丁○○，之後公司再辦理請款時，也
      就很順利」（臺灣臺北地方法院檢察署八十六年度偵字第一二五七四號偵查卷
      第二四頁反面至第二五頁）、「我父親不識字，有時我父親說、我寫，有時是
      壬○○、丁○○說、叫我寫，有時是黃、張及我父親先列好，我再寫。．．．
      對（估價單計算式）都是我寫的，我剛剛說的估價單不是指這種，我以為是另
      一種，這也是單價乘數量，外牆是別人丈量的。．．．我父親有交代我拿錢給
      他們二人，一次大約五、十萬，一萬也有，大概十幾次，最多有三十萬元」（
      原審法院八十六年度易字第六七八七號案八十七年三月四日訊問筆錄）等語；
      另本院經囑託臺灣宜蘭地方法院訊問證人丁○○，據其證稱：「公司是登記甲○○的名字，李震發是甲○○的父親，他們二人都有到工地，工地也是他們二
      人實際負責的。李震發、甲○○二人都有負責施作，甲○○比較多，甲○○負
      責請款，他寫請款單交給工地主任己○○，己○○拿給我，再寫到公司的請款
      單上。估價單是甲○○寫的，有時候李震發也會填寫，因為他們是父子共同經
      營。當初是李震發以震章公司名義承包的，但工地實際是甲○○、李震發都有
      在作」（臺灣宜蘭地方法院九十二年五月八日訊問筆錄）等語。被告甲○○既
      係在現場帶班做工，對於現場施作之情形，應知之甚詳，其於填寫估價單時，
      自已明知所填寫之數量與實際施工數量不符，竟仍依壬○○、丁○○或李震發
      之指示，填寫不實之估價單，並多次交付款項予丁○○、壬○○二人，所辯不
      知情云云，顯係卸責之詞，委無足採。至證人即前在吉祥旺公司擔任總經理之
      戊○○及砌磚包商辛○○二人，於本院調查時分別證稱：「法定包商是甲○○
      ，李震發是實際負責人，所以當初我們提出告訴只是想把錢拿回來，並不想告
      很多人，律師提的這個問題（你請己○○去了解時，己○○向你報告時是指李
      震發或是甲○○，如何說的？）我不想回答」、「我是與李震發接洽的、我向
      李震發領錢」云云（本院九十二年五月三十日訊問筆錄），尚難資為認定被告
      甲○○不知情之有利論據。
（二）被告己○○部分：
  １、被告己○○於法務部調查局臺北市調處調查中陳稱：「吉祥旺公司『舒曼的家
      』工地監工係丁○○、壬○○二人，丁○○負責工程計價和工程施工品質驗收
      和丈量數量計算，壬○○則負責工程數量和丈量數量計算和每日的工程日報表
      。每個月十五、三十日前，包商要送請款單和發票給監工丁○○，然後丁○○
      根據包商請款單上工程內容、數量、進度去丈量，計算請款數量是否符合，並
      需配合壬○○丈量以及壬○○每日填具之工程日報表作施工內容和每日出工數
      作參考。當整個計價過程完成後，丁○○填具工程估驗請款單，並簽字完成後
      ，再交給工地主任（即我本人）審查，我審查後，交給總工程師乙○○審核，
      後再交給營建部副總陳啟東審核，再交給總經理戊○○審核，交給會計作撥款
      」（同上偵查卷第三四頁）等語。
  ２、證人戊○○於偵查中、原審及本院調查時，分別證稱：「八十五年八月左右，
      丁○○及壬○○有放消息給離職員工，說工程有問題，因為己○○是我大學同
      學值得信賴，而且最後完工還要核算，所以沒注意，今年我們請『吉祥旺』核
      算，就發現問題，李震發當時與我去律師事務所，當時他有說丁○○拿了一百
      四十七萬，壬○○拿了八十八萬」（同上偵查卷第一五九頁）、「之前己○○
      已經跟我兩個工地，我都把大權交給他我沒有去參與，因為以前沒有發生問題
      。我們只掌握大原則，我們不可能一一審核，不然的話就不用請工地主任。（
      問：工程日報表是否又送給工地主任看？）應當要簽字」（原審九十一年八月
      十二日訊問筆錄）、「乙○○可以到工地丈量，他（指被告己○○）有配合處
      理，那時公司已介入丈量，被告（己○○）已經沒有權利再製作不實的文件。
      公司重新丈量時是我們自己做計算書，不需要被告己○○做，他只是幫忙拉尺
      」（本院九十二年五月三十日訊問筆錄）等語。
  ３、吉祥旺公司之代表人陳啟東於原審調查時陳稱：「（問：工地主任主要任務為
      何？）主要是對於工程進度的控制及計價的審核。（問：是否工地上做了哪些
      工程，工地主任應該清楚？）是的。（問：工程估驗單是否要經過工地主任的
      審核？）是的。．．．工地主任還是要實質審核，就是監工把計價單送給工地
      主任，工地主任還是要實質審核。因為工地主任每天都在工地，都會巡視對工
      程的進度都會有一定的瞭解，只要工程計價單進來，他都會瞭解進度如何，如
      果不能確定，要去核對丈量。（工地主任）也是要做實際丈量，因為工地大的
      話，下面的人員所作有出入，還是要實際丈量」（原審九十一年十月十六日訊
      問筆錄）等語。另陳啟東於原審法院八十六年度易字第六七八七號案八十七年
      三月十一日調查中陳稱：「每案結束前作核算，八十五年底請己○○核算，一
      直沒有把資料給我，我請沈智（熾）昌至工地丈量」等語，益徵係因被告己○○於期限內無法與吉祥旺公司結算，公司始指派證人乙○○前去丈量。
  ４、被告己○○尚且填具與估價單相符之「工程估驗請款單」，其中：
  （１）公設花台防水粉刷部分：總請款數量為八六七九平方公尺，吉祥旺公司指遭
        浮報數量亦為八六七九平方公尺。查卷附八十五年三月三十日第二十二期估
        價單上記載「二六七三平方公尺」，係被告己○○於核准後再加註「中庭及
        屋頂」等字（同上偵查卷第九九頁），丁○○於填註工程估驗請款單時，記
        載為「公設花台防水打底」（二者單價相同，同上偵查卷第一０一頁），按
        八十五年四月三十日第二十四期之工程估驗請款單係由被告己○○所填寫，
        數量為二一六０平方公尺（同上偵查卷第九四頁），二者總和即有四八三三
        平方公尺，被告己○○倘不知情，殊無可能於第二十四期自行填寫數量為二
        一六０平方公尺。
  （２）花台外牆防水打底部分：總請款數額為一二五七一平方公尺（同上偵查卷第
        六二頁第三三期工程估驗請款單第二十五項），吉祥旺公司指浮報數量為一
        ０七六五平方公尺，亦即僅施作一八０六平方公尺，被告己○○卻於八十五
        年三月三十日第二十二期核准三八六二平方公尺（同上偵查卷第一０二頁）
        ；復於八十五年四月三十日第二十四期工程估驗請款中自行填載二三四０平
        方公尺（同上偵查卷第九五頁第二十五項），兩者總和已達六二０二平方公
        尺。
  （３）花台牆面貼二丁掛部分：請款總數為一０七一三平方公尺（同上偵查卷第六
        二頁第二十六項），吉祥旺公司指浮報總數量為九三０一平方公尺，僅施作
        一四一二平方公尺，被告己○○於八十五年三月三十日第二十二期核准四五
        三０平方公尺（同上偵查卷第一０二頁），復於八十五年四月三十日第二十
        四期自行填寫三八五三平方公尺（同上偵查卷第九五頁第二十六項），兩者
        總和即達八三八三平方公尺。
  （４）屋頂貼磁磚部分：請款總額為八五五平方公尺（同上偵查卷第六二頁第三十
        六項），吉祥旺公司認該項工作項目悉數皆為浮報，惟八十五年七月三十日
        第三十期之工程估驗請款單上，被告己○○核准數為八五五平方公尺（同上
        偵查卷第七二頁第五項）。
  （５）砌二分之一Ｂ磁磚部分：總請款數為一、００八、０００塊（同上偵查卷第
        六三頁第九項），吉祥旺公司指浮報二五０、０００塊，僅承認實際施作七
        五八、０００塊，惟八十四十二月十五日第十六期被告己○○審核通過之工
        程估驗請款單，該項目累計請款數量多達七七五、０００塊（同上偵查卷第
        一一九頁第八項），已逾吉祥旺公司承認之七五八、０００塊；被告己○○
        尚於八十五年三月二十七日第二十二期審核通過三０、０００塊，累計達九
        二五、０００塊（同上偵查卷第一００頁），八十五年七月三十日第三十期
        核准一三、０００塊，累計一、００八、０００塊（同上偵查卷第七０頁第
        九項），被告己○○於八十五年四月三十日第二十四期自行填寫二五、００
        ０塊（同上偵查卷第九三頁）。
  （６）觀諸卷附「工程日報表」及「工程估驗請款單」，自八十五年六、七月以後
        ，大部分仍由壬○○及丁○○二人分別填寫，並無何出勤異常之處，雖證人
        乙○○到庭證稱受吉祥旺公司指派至工地查核泥作數量，監工避不見面，被
        告己○○則全程陪同，且「應該沒有」湮滅證據資料（本院九十二年三月五
        日訊問筆錄）云云，所證乃吉祥旺公司發現上情後指派總工程師前去丈量之
        情形，無法佐證被告己○○所辯壬○○及丁○○二人之出勤不正常為真。
    ５、由上可知，如欲完成溢領工程款且未遭發覺，須每日所填之「工程日報表」
        與每月十五日、三十日所提出之「估價單」、「工程估驗請款單」均相符合
        ，依諸卷附「估價單」係由被告甲○○、偶由李震發、丁○○、壬○○等人
        所填寫，「工程日報表」係由壬○○、偶由丁○○、被告己○○等人填寫，
        「工程估驗請款單」係由丁○○、偶由被告己○○填寫，若非該五人共謀配
        合，實無法克竟其功。且被告己○○既身為工地主任，自應掌握工程之進度
        、現場施工人數及所用物料，被告己○○所辯於八十五年五月至七月間，經
        常外出不在「舒曼的家」工地（雖證人丙○○到庭證實），係遭丁○○、壬○○矇蔽云云，顯係卸責之詞，不足採信。至證人即承攬油漆之癸○○到庭
        證稱於施工期間，並無工地人員刁難請款，及證人壬○○否認有與被告等共
        謀犯罪，另證人庚○○證稱被告己○○於本案後，持一捲錄音帶央其代為聯
        絡壬○○等人出面，暨證人秦復英證稱擔任會計僅負責作帳，付款則由出納
        處理，不清楚被告己○○有無因發現浮報而凍結工程款之事云云，均尚未足
        資為對被告己○○有利認定之依據。
（三）此外，復有吉祥旺公司與震章公司所簽訂之泥作工程工資合約書、該工程計價
      溢付金額明細表、工程估驗請款單及工程日報表等在卷可稽。本件事證明確，
      被告甲○○、己○○二人之犯行，均堪以認定。
三、核被告甲○○、己○○所為，均係犯刑法第三百三十九條第一項詐欺取財罪及第
    二百十六條、第二百十五條行使業務登載不實文書罪。被告為業務登載不實文書
    後，復持以行使，其登載不實之低度行為應為行使之高度行為吸收，不另論罪。
    被告二人與業經判決確定之丁○○、壬○○及李震發等人間，就上開犯行，有犯
    意之聯絡及行為之分擔，應論以共同正犯。被告二人先後多次詐欺取財及行使業
    務登載不實文書犯行，時間緊接，手段相同，所犯又係構成要件相同之罪，顯分
    別係基於概括之犯意反覆而為，均應依刑法第五十六條連續犯之規定，分別論以
    一罪，並加重其刑。被告二人所犯上開二罪間，有方法結果之牽連關係，均應從
    一重以詐欺取財罪處斷。又被告甲○○原名李文章，前因偽造文書等罪，經臺灣
    板橋地方法院於八十九年七月十七日判處有期徒刑四月，緩刑三年確定之事實，
    有本院被告全國前案紀錄表及臺灣板橋地方法院八十九年度訴字第八八六號刑事
    判決在卷可憑。
四、原審基此認定，援引刑事訴訟法第二百九十九條第一項前段、刑法第二十八條、
    第五十六條、第二百十六條、第二百十五條、第三百三十九條第一項、第五十五
    條、罰金罰鍰提高標準條例第一條前段等規定，經審酌被告二人之品行、犯罪之
    動機、手段、所生損害及犯後態度等一切情狀，分別量處被告甲○○、己○○有
    期徒刑十月、一年四月。經核其認事及用法，均無違誤，量刑亦甚允當，應予維
    持。被告二人提起上訴仍執前詞，空言否認犯罪，指摘原判決之認事及用法違誤
    、量刑過重，被告甲○○之選任辯護人為被告甲○○辯護意旨以被告甲○○前無
    不良紀錄，請予宣告緩刑云云，均無理由，應予駁回。又本件犯罪係由李震發所
    主導，被告己○○前未曾受有期徒刑以上刑之宣告，有本院被告全國前案紀錄表
    在卷可稽，因圖小利，疏於思慮致罹法網，經此次偵、審程序及科刑判決後，當
    知所警惕信無再犯之虞，本院認對被告己○○所處之刑，以暫不執行為適當，爰
    併予宣告緩刑四年，以啟自新。
據上論斷，應依刑事訴訟法第三百六十八條，刑法第七十四條第一款，判決如主文。
本案經檢察官曾忠己到庭執行職務
中    華    民    國      九十二      年      八      月      十九      日
                              臺灣高等法院刑事第六庭
                                  審判長法  官  陳  春  秋
                                        法  官  洪  英  花
                                        法  官  王  麗  莉
右正本證明與原本無異。
不得上訴。
                                        書記官  蘇  秋  
中    華    民    國      九十二      年      八      月      十九      日
附錄本案論罪科刑法條全文
刑法第三百三十九條：
意圖為自己或第三人不法之所有，以詐術使人將本人或第三人之物交付者，處五年以
下有期徒刑、拘役或科或併科一千元以下罰金。
以前項方法得財產上不法之利益或使第三人得之者，亦同。
前二項之未遂犯罰之。
刑法第二百十五條：
從事業務之人，明知為不實之事項，而登載於其業務上作成之文書，足以生損害於公
眾或他人者，處三年以下有期徒刑、拘役或五百元以下罰金。
刑法第二百十六條：
行使第二百十條至第二百十五條之文書者，依偽造、變造文書或登載不實事項或登載
不實事項之規定處斷。
附件：                                                八十六年一月二十三日
        ”舒曼的家”集合住宅工程、泥作工程計價溢付數量、金額明細表
┌──┬─────────────┬──┬────┬──┬─────┬──┐
│項次│   工    程    名    稱   │單位│ 數  量 │單價│  總  價  │備註│
├──┼─────────────┼──┼────┼──┼─────┼──┤
│ １ │樓梯踏步平台舖石英磚打硬底│    │   1,108│ 450│   531,000│    │
├──┼─────────────┼──┼────┼──┼─────┼──┤
│ ２ │樓梯踏步平台舖石英磚面    │    │   1,084│ 400│   433,600│    │
├──┼─────────────┼──┼────┼──┼─────┼──┤
│ ３ │樓梯間磨石子踏腳線邊      │    │   1,077│ 700│   753,900│    │
├──┼─────────────┼──┼────┼──┼─────┼──┤
│ ４ │砌１／２Ｂ紅磚牆          │ 快 │ 250,000│   4│ 1,000,000│    │
├──┼─────────────┼──┼────┼──┼─────┼──┤
│ ５ │樓梯間牆面二丁掛打底      │    │     594│ 300│   178,200│    │
├──┼─────────────┼──┼────┼──┼─────┼──┤
│ ６ │樓梯間牆面貼二丁掛磚面    │    │     690│ 350│   241,500│    │
├──┼─────────────┼──┼────┼──┼─────┼──┤
│ ７ │公設花台防水粉刷          │    │   8,679│ 260│ 2,256,540│    │
├──┼─────────────┼──┼────┼──┼─────┼──┤
│ ８ │花台牆防水打底            │    │  10,765│ 470│ 5,059,550│    │
├──┼─────────────┼──┼────┼──┼─────┼──┤
│ ９ │花台牆貼二丁掛            │    │   9,301│ 310│ 2,883,310│    │
├──┼─────────────┼──┼────┼──┼─────┼──┤
│ １０ │屋頂貼磁磚地              │    │     855│ 310│   265,050│    │
├──┼─────────────┼──┴────┴──┴─────┴──┤
│    │  總                  計  │ＮＴ＄ 13,602,650                     │
│    │                          │新台幣壹仟佰陸拾萬貳仟陸佰伍拾元正  │
└──┴─────────────┴───────────────────┘


司法院資訊處製作；財團法人民間司法改革基金會備份。
